【裁判字號】    97,上訴,1307
【裁判日期】    970814
【裁判案由】    公共危險
【裁判全文】
臺灣高等法院臺中分院刑事判決        97年度上訴字第1307號
上  訴  人
即  被  告  乙○○
                    國民
選任辯護人  劉鴻基律師
上  訴  人
即  被  告  丁○○
                    國民
指定辯護人  本院公設辯護人己○○
上列上訴人因公共危險案件，不服臺灣彰化地方法院96年度訴字
第973號中華民國97年3月6日第1審判決（起訴案號：臺灣彰化地
方法院檢察署95年度偵字第11547號），提起上訴，本院判決如
下：
    主  文
原判決撤銷。
乙○○共同放火燒燬現供人使用之住宅，累犯，處有期徒刑柒年
陸月；扣案之打火機壹個沒收。
丁○○共同放火燒燬現供人使用之住宅，處有期徒刑肆年陸月；
扣案之打火機壹個沒收。
    事  實
一(一)乙○○前曾於民國（以下同）93年間因公共危險案件，經臺
    灣臺中地方法院於93年9月6日以93年度中交簡字第1237號刑
    事簡易判決判處有期徒刑3月，93年10月4日確定，並於93年
    10 月29日易科罰金執行完畢。
  (二)乙○○與丁○○均係蔡崇得所經營「鴻園景觀工程有限公司
    （下稱「鴻園公司」）」之員工，亦均明知在彰化縣彰化市
    ○○路○段370之7號建物之1、2樓，現係分別兼供丁○○、
    「鴻園公司」庶務丙○○及渠等均已成年之家人居住使用之
    住宅。乙○○、丁○○與「鴻園公司」庶務丙○○於95年12
    月14日下午約17、18時許，自外收工一起返回位於上址之供
    丁○○、丙○○平日住宿所用之住宅兼「鴻園公司」苗圃處
    後，「鴻園公司」庶務丙○○即先於同日晚上約21時許離開
    上址，丁○○則與乙○○續在上址一起食用燒酒雞、飲用米
    酒等酒類並唱歌作樂，嗣丁○○於撥打電話予其女友，惟其
    女友拒接電話，自覺與女友感情不順，心情突為不佳，為發
    洩心中不滿情緒，且已因飲酒至精神上之辨識違法行為之能
    力顯著減低，遂提議放火燒燬現供人使用之住宅資以洩憤，
    而乙○○雖有一同飲酒，惟於精神上辨識違法能力猶屬正常
    之情況下，竟未加以拒絕而附和丁○○之提議，2人遂共同
    基於放火燒燬現供人使用住宅之犯意聯絡，於同日下午23時
    30分許，推由乙○○先搬取置於上址之建物1樓即小木屋旁
    、其內盛裝汽油類之汽油桶1桶，潑灑桶內汽油類在上揭建
    物1樓即丁○○居住之小木屋床上，乙○○再自其衣物內取
    出所有之打火機1個點燃潑灑於該床鋪上之汽油類（按起訴
    書誤載起火點尚包括小木屋外之盆樹1盆），致使該汽油起
    火燃燒，乙○○、丁○○見火勢竄起後，隨即離開該小木屋
    ，並將汽油桶及桶蓋棄置在上揭小木屋外，嗣火勢迅速延燒
    ，造成上揭供丙○○及其家屬、及丁○○居住使用住宅之1
    、2樓結構體及丙○○所有分別停放、擺設於該住宅內之車
    牌號碼B7-6810號吉普車1輛、車牌號碼JLG-051號機車1臺、
    盆景120盆、木製家具及古董藝品均燒燬之災害（合計損失
    約新臺幣（以下同）4、5百萬元）；而乙○○於放火後隨即
    騎乘機車搭載丁○○逃離現場，並駛至臺中市○○路上「全
    家便利商店」，2人再購買啤酒分別飲用，圖以製造不在場
    證明以避免他人懷疑。嗣經「鴻園公司」附近鄰居林錦周發
    現「鴻園公司」遭受火警，並通知其子林世仁報警到場救火
    ，再經警方通知丙○○到場，並詢問發生火災經過之際，乙○○、丁○○繼於翌日凌晨2時30分許，一同騎乘機車由臺
    中市返回火場觀看，惟因其2人身上殘留濃厚汽油味道，在
    場警員發現渠等疑為放火之人而帶回警查調查，並扣得乙○○所有之上開打火機1個，進而查獲上情。
二、案經彰化縣警察局彰化分局報請臺灣彰化地方法院檢察署檢
    察官偵查起訴。
    理  由
壹、證據能力部分：
一、按被告以外之人於審判外之言詞或書面陳述，除法律有規定
    者外，不得為證據；被告以外之人於偵訊中向檢察官所為之
    陳述，除顯有不可信之情況者外，得為證據，刑事訴訟法第
    159條第1項、第159條之1第2項分別定有明文。而所謂不可
    信情況之認定，法院應審酌被告以外之人於陳述時之外在環
    境及情況，例如：陳述時之心理狀況、有無受到外力干擾等
    ，以為判斷之依據，故係決定陳述有無證據能力，而非決定
    陳述內容之證明力。是被告以外之人前於偵查中已具結而為
    證述，除反對該項供述得具有證據能力之一方，已釋明「顯
    有不可信之情況」之理由外，皆得為證據。經查，證人即共
    同被告乙○○、丁○○、證人即「鴻園公司」庶務丙○○分
    別於偵查中以證人之身份，復經檢察官告以具結之義務及偽
    證之處罰後具結，而於負擔偽證罪之處罰心理下所為，已經
    以具結擔保其證述之憑信性。又司法實務運作上，咸認偵查
    中檢察官向被告以外之人所取得之陳述，原則上均能遵守法
    律規定，不致違法取供，可信性極高，因而明定除顯有不可
    信之情況者外，得為證據。亦即，被告以外之人於偵查中依
    法應具結者已具結，向檢察官所為之陳述，原則上具有證據
    能力，於例外「顯有不可信之情況」，始不具證據能力。是
    證人即共同被告乙○○、丁○○、證人即「鴻園公司」庶務
    丙○○分別於偵查中所為之證言（偵查卷第13～14、32～39
    頁），並無證據顯示係遭受強暴、脅迫、詐欺、利誘等外力
    干擾情形，或在影響其心理狀況致妨礙其自由陳述等顯不可
    信之情況下所為。其等於偵訊中之證述既無顯不可信之情況
    ，依上開說明，自均有證據能力。
二、次按被告以外之人於審判外之陳述，雖不符前4條之規定，
    而經當事人於審判程序同意作為證據，法院審酌該言詞陳述
    或書面陳述作成時之情況，認為適當者，亦得為證據。當事
    人、代理人或辯護人於法院調查證據時，知有第159條第1項
    不得為證據之情形，而未於言詞辯論終結前聲明異議者，視
    為有前項之同意，刑事訴訟法第159條之5定有明文。立法意
    旨在於傳聞證據未經當事人之反對詰問予以核實，原則上先
    予排除，惟若當事人已放棄詰問或未聲明異議，基於證據資
    料愈豐富，愈有助於真實發現之理念，且強化言詞辯論主義
    ，法院自可承認該傳聞證據例外擁有證據能力。經查，丙○○於警詢中之證述（警卷第1～3頁），雖係被告以外之人於
    審判外之陳述，性質上屬傳聞證據，惟經檢察官、被告乙○○、丁○○、暨被告乙○○之選任辯護人於本院97年6月13
    日上午9時20分行準備程序中均表示對於證據能力沒有意見
    等語（本院卷第54頁），復未於本院言詞辯論終結前對於合
    於刑事訴訟法第159條之1不得為證據之情形聲明異議，本院
    復審酌該言詞陳述作成時之情況，並查無其他不法之情狀，
    足認為得為本案之證據，依刑事訴訟法第159條之5之規定，
    有證據能力。
三、末按被告以外之人（包括證人、鑑定人、告訴人、被害人及
    共同被告等）於審判外之陳述雖不符刑事訴訟法第159條之1
    至之4等4條之規定，而經當事人於審判程序同意作為證據，
    法院審酌該言詞陳述或書面陳述作成時之情況，認為適當者
    ，亦得為證據；當事人、代理人或辯護人於法院調查證據時
    ，知有刑事訴訟法第159條第1項不得為證據之情形，而未於
    言詞辯論終結前聲明異議者，視為有前項之同意，同法第15
    9條之5定有明文。立法意旨在於傳聞證據未經當事人之反對
    詰問予以核實，原則上先予排除。惟若當事人已放棄反對詰
    問權，於審判程序中表明同意該等傳聞證據可作為證據；或
    於言詞辯論終結前未聲明異議，基於尊重當事人對傳聞證據
    之處分權，及證據資料愈豐富，愈有助於真實發見之理念，
    且強化言詞辯論主義，使訴訟程序得以順暢進行，上開傳聞
    證據亦均具有證據能力。查檢察官、被告對於本案卷內相關
    證人之證述、文書卷證資料（除上述一、二所述部分外），
    並未就有合於刑事訴訟法第159條第1項不得為證據之情形於
    本院言詞辯論終結前聲明異議，且相關證人之證述、文書卷
    證資料亦經本院於審理期日逐一提示、朗讀，並告以要旨，
    本院復審酌相關證人證述筆錄製成、文書卷證資料取得，並
    無證據顯示有何違背程序規定情事，依據上述之說明，均應
    具有證據能力。
貳、實體理由
一(一)訊據上訴人即被告（以下稱被告）乙○○對伊於上揭時、地
    ，與上訴人即同案被告（以下稱被告）丁○○共同飲酒後，
    將置於「鴻園公司」小木屋旁之汽油桶內汽油潑灑於上揭小
    木屋內床鋪上，再以伊所有打火機點1個燃潑灑於小木屋內
    床鋪上汽油，造成火勢燒燬上開地點住宅之事實並不爭執，
    惟矢口否認有何放火犯行，並辯稱：伊原欲離開「鴻園公司
    」，然遭丁○○酒後恫嚇、以拳頭毆打頭部、臉部及全身，
    並持鋸子架在伊頸部，脅迫伊放火，放火後，丁○○要求伊
    騎乘機車搭載離開，騎至臺中市○○路上「全家便利商店」
    後，伊有要求丁○○返回現場，返回現場途中，丁○○要求
    共同串供稱不知「鴻園公司」為何會著火，伊無犯罪之故意
    等云云；另被告丁○○亦對伊有與乙○○有於上開時、地共
    同飲酒、唱歌作樂，飲酒期間就伊女友問題而有心情不佳，
    及於火災後由乙○○騎乘機車搭載伊至臺中市○○路上「全
    家便利商店」，嗣再返回「鴻園公司」，暨火災地點係供伊
    、丙○○及丙○○家人居住使用之住宅等事實並不爭執，惟
    矢口否認有何放火犯行，辯稱：案發當時因飲酒過多，已經
    酒醉，不知道有無放火，亦未提議潑灑汽油縱火燒燬上開地
    點云云。
  (二)1.被告乙○○之選任辯護人辯護意旨略稱：「(1)刑法第173
    條及最高法院29年上字第66號判例意旨所稱「現」、「現時
    」是否指行為時，有無一定的限制？又住宅與建築物並列，
    顯有區別，則其定義？則放火燒毀「現供人使用但現無人所
    在之建築物」或「現供人使用但現無人所在之建築物，是否
    仍成立刑法第173條之罪，恐待釐清。(2)本案火災現場位於
    彰化市○○里○○路○段370-7號（「鴻源公司」），該址是
    地上2樓鐵皮屋搭建之建築物（偵查卷第54頁），調查報告
    已明載是「建築物」，而非「住宅」。(3)「鴻源公司」負責
    人蔡崇得陳稱其主要用途為造景，平常無使用火源（偵查卷
    第40、64頁）。丙○○陳稱公司2樓係用貨櫃改造，外罩鐵
    皮之工寮（偵查卷第46、58、80頁）。則此與住宅之建築、
    構造及材料不符，應屬「建築物」而非住宅。(4)丙○○消防
    隊談話筆錄陳稱「平日公司大約於17、18時左右下班，僅留
    1名員工丁○○於公司留守。」、「... 平日離開公司時都
    會將大門上鎖，並將相關電源關閉再離開（偵查卷第63、64
    頁）小木屋原是其母親住的，其母親去世後，平時丁○○住
    在那間小木屋（偵查卷第33、34、38頁）。由上，足認火災
    現場係供管理苗埔或員工留守之用，並非住宅。(5)丙○○及
    小孩僅偶而使用並非常住，且其職務為管理苗圃而留宿，足
    認火災現場係供管理苗圃或留守之用，並非住宅，核與刑法
    第173條不符。(6)被告乙○○遭被告丁○○（該人具有自卑
    之性格，喝酒後會短暫的出現幻覺，此有精神鑑定報告書附
    卷可稽）酒後毆打及持鋸子脅迫，為避免自己之緊急危難，
    而出於不得已而為放火行為。且被告丁○○於案發後面對丙○○時，否認放火，亦足認被告乙○○遭被告丁○○脅迫而
    為放火的辯詞為真。」等語，資為抗辯。
  2.被告丁○○指定辯護人辯護人意旨略稱：「(1)本案之行為客
    體並非刑法第173條規範內容：按「刑法第173條第1項之放
    火罪，係以放火燒燬之住宅或建築物等現既供人使用或有人
    所在，依通常情形往往因放火結果遭受意外之危害，為保護
    公共安全起見，特為加重處刑之規定。故該條項所稱之人，
    當然係指放火人犯以外之人而言，如果前項住宅或建築物，
    即為放火人犯自行使用或祇有該犯在內，則其使用或所在之
    人，已明知放火行為並不致遭受何種意外危害，自不能適用
    該條項處斷，上訴人教唆某甲、某乙放火燒燬某處店房，該
    屋之住戶某丙，即為上訴人事前串商之共犯，此外並無不知
    情之他人在內，顯與刑法第173條第1項所載之客體不符。」
    最高法院28年上字第3218號著有判例參照。經查丙○○於案
    發最初未權衡利弊得失之情況下，即於消防局談話筆錄暨偵
    查中分別陳述：「平日公司大約於17至18時左右下班，僅留
    1名員工（丁○○）於公司住宿留守，我大約於20時左右離
    開公司回到臺中住家。」（偵查卷第63、64頁）「... 小木
    屋原是其母親在住的，其母親去世後，小木屋就整理園丁住
    ，平時丁○○就住在那間小木屋。」（偵查卷第33、34、38
    頁），衡諸卷內證據，案發現場並未發現丙○○有與家人同
    住之證據，顯見丙○○於消防局談話筆錄暨偵查中之陳述，
    較之渠於原審之證言，證據價值較高，較為貼近事實真相，
    基此，案發當時既然只有放火之被告與共同被告在場，除此
    之外，別無其他人在場，本件之行為客體絕非刑法第173條
    所規範之內容，應堪認定。(2)被告丁○○並無犯罪之動機暨
    故意：依據丙○○於最初警詢筆錄證稱：「（問：乙○○與
    與丁○○火災發生前在公司做何事？你當時有無在公司內？
    ）他們2人在公司內飲酒，當時我亦有在現場。」、「我是
    老闆，乙○○是我表弟，我與他2人並無仇恨及債務糾紛。
    」、「（問：你雇用丁○○期間為何？平日表現如何？）我
    是於95年10月7日雇用他到公司工作的，他平日表現正常。
    」等語，是以被告丁○○自到被害人公司工作迄案發時，工
    作表現至為正常，否則倘被告丁○○經常飲酒致酒後亂性為
    所欲為，被害人豈有可能於案發前見被告飲酒，竟坐視不理
    ，職故，本件應係被告偶然飲酒不慎引發火災之意外事故。
    3.被告丁○○所為並非刑法第19條第3項之原因自由行為：
    雖丙○○於警詢證稱：「我認為大概是丁○○酒後亂性所為
    ，因為幾天前我有聽表弟乙○○說丁○○曾強迫他去喝酒，
    我才慢慢發現丁○○酒後常常會失控。」，惟共同被告乙○○係與被告丁○○利害關係衝突之人，就本案犯行屢稱係遭
    被告丁○○強迫所為，而為被告丁○○否認，有鈞庭審理筆
    錄足稽，故丙○○於警詢所陳，係聽聞乙○○之告知而來，
    並非渠之親身見聞，職是，丙○○稱被告丁○○酒後常常失
    控云云，應非真實；退步而言，縱令本件係被告丁○○飲酒
    所致，惟被告丁○○與丙○○從無恩怨仇隙，亦無債權債務
    糾紛，案發前被告丁○○且在丙○○面前與乙○○飲酒並且
    有說有笑，有丙○○於警詢筆錄之內容足稽，是並無積極證
    據證明被告丁○○係故意利用飲酒以增加犯罪之勇氣，被告
    丁○○自無犯罪之意圖，顯係偶然飲酒致醉而為本案犯行，
    自與原因故意行為有間，有最高法院28年上字第3816號判例
    參照，原審就此率爾認定，自有率斷之嫌。4.被告丁○○行
    為時失去辨識行為違法或依其辨識而行為之能力：被告丁○○於案發後數小時製作警詢筆錄時，其呼氣酒精濃度高達0.
    94mg\l，則往前推估其於案發之際，酒精濃度殆為更高，參
    諸卷附臺中榮民總醫院精神部出具之鑑定報告內容略以：「
    .... 丁○○雖有酒癮情形，有腦傷的現象，目前的智商能
    力落在輕度智能不足範圍內，其精神狀態檢查沒有異常情形
    。」、「... 因此，張員於放火行為時推估為處於病態酩酊
    狀態，依據臺灣大學精神科教授林憲及林信男合著之當代醫
    學大庫之『精神鑑定』一書145～166頁，病態酩酊乃屬急性
    酒精中毒的一型，即在酒後因情緒的激烈變動而突然呈現朦
    朧狀態，失去對時間、場所、人物之辨識能力，其行為與現
    實脫節，在記憶方面可留有島狀記憶，意即所謂片段記憶障
    礙，所以個案對於案發當時僅保留部分記憶（如曾去超商）
    。」、「病態酩酊常留有島狀記憶，但精神病理學上仍屬心
    神喪失之狀態，亦即張員於放火行為時，乃是因為酒精中毒
    產生之病態酩酊，導致其辨識行為違法或依其辨識而行為之
    能力有顯著減低之情形。」，是被告丁○○供稱其對案發時
    究竟發生何事渾然不知，惟記得案發前後之部分事實，揆諸
    上開鑑定結果，完全吻合，並無違背常情之處；又依據最高
    法院24年上字第2844號判例意旨所示，行為人是否有辨識行
    為違法之能力，係以行為時之精神狀態為準，即令在事前事
    後偶回常態，仍不得為非行為之精神狀態係在正常狀態之下
    ，基此，倘無其他積極證據，依據罪疑唯輕之原則，應認被
    告行為時，係處於病態酩酊之狀態，導致其辨識行為違法或
    依其辨識而行為之能力有顯著減低之情形，至為灼然。5.基
    上所陳，被告丁○○所為雖難解免於刑責，然依據現有證據
    ，核被告丁○○所為，應僅論以刑法第174條第3項之失火罪
    責，再請斟酌被告丁○○行為時之精神狀況顯與常人迥然有
    別，應有刑法第19條第2項之情狀，爰請詳察，認被告丁○○行為時處於病態酩酊之狀態，導致其辨識行為違法或依其
    辨識而行為之能力有顯著降低之情形，予以減輕其刑；又被
    告丁○○坦承犯行，相較於乙○○，犯後態度頗佳，爰請從
    輕量刑，以啟自新。」等語，資以辯護。
二、經查：
  (一)上揭地點發生火災後，證人即火場附近鄰居林錦周約於95年
    12月15日凌晨0時許發現該情，適林錦周之子林世仁返家，
    經林錦周通知林世仁報警到場救火一節，業據林錦周於警詢
    、原審法院審理中、林世仁於警詢中分別證述在卷（95年度
    偵字第11547號偵查卷第59～62頁、原審法院97年1月29日下
    午14時20分審判筆錄第6～8頁）；復據證人即到場員警陳瑞
    茂於原審法院審理中結證稱：上揭房屋住宅於滅火後重要結
    構均已燒燬（原審法院97年2月19日下午14時20分審判筆錄
    第7頁）、丙○○於原審法院審理中結證稱：渠與渠家人、
    丁○○居住使用之住宅房屋1、2樓結構體、渠所有停放或擺
    放於該住宅內之車牌號碼B7-6810號吉普車1輛、車牌號碼JL
    G-051號機車1臺、盆景120盆、木製家具、古董藝品等物均
    燒燬，合計損失約4、5百萬元（原審法院97年1月29日下午
    14時20分審判筆錄第21頁）等語明確。而本件火警發生後，
    彰化縣消防局東區分隊出動消防車4輛、消防隊員共計11名
    前往現場搶救，抵達現場時，上揭住宅已陷入一片火海，並
    以1樓員工宿舍、員工宿舍上方貨櫃屋、東側汽車停車處部
    份火勢最為猛烈，火紅烈火不斷向上竄升，2樓北側亦有多
    次的爆炸聲伴隨藍色火焰，燃燒總面積估計有40平方公尺，
    外側鐵門未開啟，工寮門窗均已燒燬，電源已跳脫，因火勢
    燃燒猛烈，並伴隨高溫之輻射熱，彰化縣消防局東區分隊復
    請求彰化分隊支援前來搶救，於同日凌晨1時29分，始控制
    火勢，嗣於同日凌晨2時20分許，火勢始遭撲滅，現場勘查
    起火燃燒之建築物西側1樓員工宿舍內部受燒情形特別嚴重
    ，他處受燒僅燻黑、變色較為輕微，顯示火流於1樓房間內
    部往各處燃燒，且宿舍四周木製隔間板受燒後燻黑、碳化、
    燒細情形最為嚴重，並發現現場房間內擺放之電視機受燒後
    軟化、燒溶、燒失，且地板受燒變色情形特別嚴重，顯示該
    處燃燒較為猛烈，故研判起火處位於西側房間靠近電視機附
    近，火勢由該處最先起火燃燒，而本案於現場勘查時，於建
    築物西側1樓員工宿舍房間內地板，採取證物（碳化物）送
    內政部消防署鑑驗，鑑定結果含有重石油蒸餾成分，是本案
    以人為縱火所造成之火災可能性較大等情，有彰化縣警察局
    彰化分局96年1月23日彰警分偵723字第0960001135號函檢附
    之事故現場圖1張、彰化縣消防局火災原因調查報告書1份、
    內政部消防署鑑定案件編號第952213號火災證物鑑定報告1
    紙、現場照片26張（同上偵查卷宗第45～58、77～94頁）、
    現場災後照片48張（原審卷(一)第114～128頁）附卷可參，核
    屬相符，且就本案火災發生之原因復為被告2人、被告乙○○之選任辯護人、被告丁○○之指定辯護人所不爭執。是
    本件火災之發生原因，係經人為引燃汽油縱火，造成火勢延
    燒而燒燬上述地點之事實，應可認定。至起訴書雖記載起火
    點包括上揭建物1樓即丁○○居住之小木屋床上、小木屋外
    之盆樹1盆云云，然本案起火處位於上揭住宅西側房間靠近
    電視機附近，已如上開所述，且被告乙○○於原審法院審理
    中並供承伊雖有持打火機欲點屋外之盆樹上之汽油，惟未點
    著，且此部分亦未與潑灑在小木屋部分之汽油接連起來（原
    審法院97年2月19日下午14時20分審判筆錄第25頁）等語，
    亦核與上揭鑑定報告認定起火點之內容相符。故而本案火災
    之起火點應僅在上揭建物1樓即丁○○居住之小木屋床床鋪
    附近即位於上址西側房間靠近電視機附近，並不包括該小木
    屋外之盆樹1盆處，應可認定，起訴意旨就本案起火點認定
    尚有包括上址小木屋外之盆樹處云云，應屬誤認，先予說明
    。
  (二)關於被告乙○○、被告2人之選任辯護人、指定辯護人抗辯
    本件火災燒燬地點並非現供人使用住宅部分：
    此查：
  1.上揭地點之1、2樓建物，現係供被告丁○○、丙○○、及丙○○家人居住使用之住宅一節，業據丙○○分別於偵訊、原
    審法院審理中證稱：上址之2樓建物處，平日係兼供渠、與
    渠之成年家人居住使用之住宅，內裝有線電視，居住設備均
    齊全，另1樓部分為員工宿舍，該地上建物均為渠出資興建
    ，惟未辦理保存登記等語（同上偵查卷第38頁、原審法院97
    年1月29日下午14時20分審判筆錄第19～20頁）明確，復為
    被告丁○○所不爭執，並有彰化縣警察局彰化分局96年1月
    23日彰警分偵723字第0960001135號函檢附之事故現場圖1張
    、彰化縣消防局火災原因調查報告書1份、現場照片26張（
    同上偵查宗第45～58、82～94頁）存卷可參。
  2.又被告乙○○於原審法院96年7月9日下午15時行準備程序中
    已自承稱：「當時放火的地點，是丁○○1人平常睡的小木
    屋，是位於彰化縣彰化市○○路○段370之7號1樓，【2樓有
    神明聽及宿舍】，該宿舍供客人過夜睡覺使用，平常沒有人
    使用，【老闆也有1間房間在2樓】，但是比較少使用。」、
    「點火當時，現場有機車、吉普車，吉普車是老闆，機車是
    老闆所買供丁○○使用，機車的車牌號碼我沒有印象，點火
    時吉普車放在1樓車庫，機車放置在小木屋的前方，點火有
    可能延燒至機車及吉普車。」等語（原審卷(一)103頁）；則
    被告乙○○於原審法院上開行準備程序中既已明確供稱本案
    火災發生地點之1樓係被告丁○○生活居住使用之小木屋、
    於2樓有神明廳，老闆（即丙○○）在2樓有房間，於樓下有
    停放丙○○使用之小客車、並有丙○○交予丁○○使用之機
    車停放等語，顯見丙○○上開證述情節應非無憑。是依據丙○○所證述、被告乙○○所供認情節，本案火災地點1樓既
    係供被告丁○○生活住居使用，2樓有丙○○裝設之神明廳
    及生活起居房間，並供丙○○暨渠家屬使用，於樓下更停放
    有丙○○所使用之小客車1部、及丙○○交予被告丁○○騎
    乘使用之機車1部等，該址當係現供人使用之住宅應堪認定
    。況再徵諸丙○○既已在上址2樓陳列神明廳以供奉祖先、
    及信養神祇，依一般民間習俗亦已將該址作為長期住居使用
    之地，上址係屬現供人使用之住宅一節更無疑義。是被告乙○○、被告乙○○之選任辯護人、被告丁○○之指定辯護人
    抗辯本案火災地點並非現供人使用之住宅云云，應無可憑採
    。
  3.再按「刑法第174條第1項之放火燒燬現未有人所在之他人建
    築物罪，其所謂之「建築物」，乃指定著於土地之工作物，
    除須上有屋面，周有門壁，足以蔽風雨、通出入外，尚須適
    於「人」之起居始可，此由該條項將「住宅」與「建築物」
    併列即可知之。」，最高法院86年度臺上字第2257號裁判意
    旨參照。本件火災所燒燬之標的物，既係供被告丁○○、及
    丙○○、丙○○之家屬居住使用，丙○○於該址2樓並設有
    神明廳，屋內復裝設有線電視設備，生活起居用品齊全，自
    應認屬刑法第174條第1項放火罪所規範之「住宅」，而非該
    法條所規範之「建築物」。
  (三)關於本案被告2人放火燒燬上開住宅之起因認定部分：
  1.查被告乙○○於警詢中供稱「...，因為他（指被告丁○○
    ）感情不順，心情鬱悶....，我只好將火點燃。」等語（警
    卷第15頁）、於偵查中以證人身分結證稱「（問：丁○○為
    何這麼做？）因為丁○○的感情不順利，喝酒後就起酒瘋。
    」等語（同上偵查卷第36頁）；而此內容核與被告丁○○於
    警詢中所供承：「（問：先前感情過程是否不順遂？）是。
    」（同上偵查卷第14頁）、於原審法院97年1月29日下午14
    時20分審理中以證人身分結證稱：「（請審判長提示偵查卷
    第14頁第6行丁○○所述）（提示）（問：你有說過感情不
    順，你是不是在案發前有感情不順遂的事情？）就是我打電
    話給女朋友，我女朋友都不接，所以我心情不好。」等語相
    符。是被告丁○○、乙○○2人在上址原係食用燒酒雞、飲
    用米酒等酒類、高聲唱歌作樂【此部分另詳后述】，原無任
    何異狀存在，嗣因被告丁○○於案發前撥打行動電話予伊女
    友，惟伊女友拒絕接聽導致心情不佳，就伊與女友感情不順
    遂一事無法克服情緒障礙，藉飲酒之機，提議放火洩憤，被
    告乙○○亦未為加以制止，反而提取上述汽油桶內汽油澆淋
    於上開地點，再持所有之打火機1個加以點火，顯為本案放
    火之起因；且此被告丁○○、乙○○2人係具有共同之犯意
    聯絡，應論以共同正犯一節，亦堪認定。
  (四)關於被告乙○○、及其選任辯護人所抗辯被告乙○○就本案
    犯罪應有自首減刑適用部分：
  1.按「刑法第62條所謂發覺，並非以有偵查犯罪權之機關或人
    員確知其人犯罪無誤為必要，有確切之根據得為合理之可疑
    ，而對犯罪行為人發生嫌疑時，即得謂為已發覺。」，最高
    法院72年臺上字第641號判例、94年度臺上字第7385號裁判
    意旨參照。
  2.本案火警發生延燒時，即由林錦周發現，林錦周並指示其子
    林世仁報警救火，到警之警員即通知丙○○到場協助偵辦本
    案火災所牽涉刑責，被告2人於火災發生後立即逃離現場至
    臺中市○○路「全家便利超商」購買啤酒飲用，再於95年12
    月15日凌晨2時30分返回火災現場等節，已如上開所述，且
    為被告2人、暨被告乙○○之選任辯護人、被告丁○○之指
    定辯護人所不爭執。
  3.再查：
  (1)證人即警員陳瑞茂於原審法院97年2月19日下午14時審理中
    證稱：「（問：95年12月中旬發生在彰化市○○路路「鴻園
    景觀工程公司」發生火災，你是否有去現場處理？）有。我
    是第1批到場處理的員警。」、「（問：你到達現場，現場
    的情形如何？）火勢燒得很猛烈，消防隊員已經在救火，我
    剛到的時候被告2人還沒有到場，並沒有看到被告2人。」、
    「（問：在現場第1次看到被告2人是何時？）是在火勢撲滅
    以後，我問老闆丙○○裡面是不是還有住人，老闆說還有2
    個員工，我們為了清查現場有沒有人受傷，與消防隊員在裡
    面清查，看看有沒有發現，後來出來外面，老闆說在庭的被
    告2人已經站在外面，並且指著被告2人說這就是他所稱的2
    個員工，這我是第1次看到被告2人。」、「（問：在你們將
    被告2人帶上警車之前，是否知道被告2人涉案？）我們在清
    查現場時，發現現場有1個汽油桶，懷疑有人縱火，老闆說
    汽油桶不是放在我們起獲的位置，所以有懷疑縱火。汽油桶
    是在人站在屋外面要進去房子的左側。我們有問老闆火災發
    生前，被告2人在房子裡面做什麼事情，老闆說火災發生前
    ，是被告2人與老闆，3人在屋內吃燒酒雞，然後老闆有事先
    離開，事後我們在現場問被告2人，被告2人針對這件事情含
    糊並沒有給我們答案，所以我們將被告2人帶上警車跟我們
    回去調查，當時是刑事組帶他們回去調查。」、「（問：警
    方將被告2人帶上警車當時，是否有積極合理的事證懷疑被
    告2人涉嫌放火？）因為被告有喝酒的情形，而且丙○○有
    告訴警方他離開時，屋內只剩被告2人，我們詢問被告2人，
    被告2人對當時丙○○離開後，被告2人在屋內的情形交代不
    清，所以我們懷疑被告2人與火場發生火災有關。」、「（
    問：在發生火災的現場，丙○○有沒有向警方提到可能涉嫌
    放火或失火的嫌疑人？）在火災現場，我不記得他有沒有這
    麼說。但是他有說到發生火災前，現場只剩下被告2人，根
    據丙○○這麼說，所以我們警方懷疑可能是被告2人所為。
    而且我們有聞到汽油味道，所以我們懷疑是放火，不是失火
    。」等語。
  (2)證人即警員李嘉揚於本院97年7月31日上午9時審理中證稱：
    「（問：有無見到2位被告？）我沒有發現他們，是戊○○○○發現他們身上有汽油味道對我說，我請他們帶他們回派
    出所。」、「（問：你請何人帶他們回派出所？）我請張景
    泰與陳瑞茂帶他們回去。」、「（問：你於製作乙○○筆錄
    時，是他自己陳述說他點火的？還是另外有員警告知你說可
    能是他們2人點火的？）做筆錄之前他們沒有主動告訴我的
    ，是張景泰員警告訴我說他們身上有汽油味道，可能是他們
    點火的，所以我們才去瞭解，因為我們認為他們很可疑，他
    們並沒有主動告知我們說是他們自己點火的。」等語。
  (3)證人即警員蘇福益於本院97年7月31日上午9時審理中證稱：
    「（問：在你離開火災現場時，並不知道火災發生原因？）
    勘查一段時間後，我們私底下有與消防局的人員瞭解，因為
    沒有正式鑑定所以不敢說有人為的因素，因為現場有汽油味
    道是消防局的人提供的，在現場的時候，我們就排除是天然
    因素，往人為因素調查。」、「是製作筆錄之前，當時因為
    他（指乙○○）的身上有汽油味道，我們已經懷疑他們，所
    以經過我們開導之後他（乙○○）有坦承，但是他（乙○○
    ）有說他所說的事實，不要讓外面那個人（指丁○○）知道
    。」、「（問：如何開導他（指乙○○）？是否有提到身上
    有汽油味道之類的話？）大概就是他（乙○○）身上的汽油
    味道何處來的，為何身上有汽油味道，他就已經有點緊張了
    ，我們就對他說若是坦承的話，對於案情也會有幫助。」等
    語。
  (4)證人即警員陳勝雄於本院97年7月31日上午9時審理中證稱：
    「（問：你與小隊長一起與乙○○瞭解的過程，為何告訴乙○○說叫他自己坦承放火的情形，是否你根據他如何的外觀
    或是他的情況，有讓你們懷疑他就是涉嫌人？）因為他與另
    一位的身上有濃厚的汽油味道與酒味，現場也有濃厚的汽油
    味道，根據我們實務經驗判斷現場處理員警告訴我們有疑似
    縱火的汽油桶在現場，所以我們才會懷疑他們2人與本案的
    火災有關係，才請他們回派出所。」等語。
  (5)則依據上開證人之證述內容，於本案火災發生後，丙○○到
    場後已對在承辦本案之警員告知於火警發生之前尚有被告2
    人在該址飲酒、唱歌作樂，且承辦警員警員依據於火災現場
    發現有濃厚汽油味及塑膠油桶、於被告2人身上復殘留汽油
    味、被告2人對於火災時行蹤交代含糊等一切客觀情況懷疑
    被告2人可疑為本案放火犯嫌，自非憑空想像，即屬依據客
    觀情況以為推斷，乃屬合理之可疑；被告乙○○縱於事後之
    警詢筆錄中供承伊犯有本案放火犯行自與自首罪之構成要件
    有間，難依自首規定減輕其刑。至於上開警員所證稱究係何
    人將被告2人帶回警局製作筆錄之證述內容，或證稱係由彰
    化縣警察局彰化分局刑事組偵察隊隊員、或證稱係彰化縣警
    察局彰化分局快官派出所值日警員之內容容有不一，惟此並
    不影響及被告乙○○所犯本案未構成自首要件之認定，併予
    敘明。
  (五)關於被告乙○○、及其選任辯護人所抗辯被告丁○○於火警
    前有出言恫嚇、出手毆打被告乙○○，並持鐵製鋸子抵住被
    告乙○○頸部以脅迫被告乙○○，致使被告乙○○喪失自由
    意識而為放火之抗辯部分：此查：
  1.被告乙○○、丁○○於原審法院審理中均供承伊等與丙○○
    於95年12月14日下午約17、18時許，自外收工一齊返回上址
    後，丙○○即先於同日下午約21時許離開，而伊2人則續留
    在上址處一起食用燒酒雞、飲用米酒等酒類，並唱歌作樂等
    語，此核與丙○○於原審法院97年1月29日下午14時20分審
    理中結證稱：與乙○○、丁○○於95年12月14日下午約17、
    18時許，自外收工一齊返回上址後，渠先於同日下午約21時
    許離開，渠離開之際，乙○○、丁○○仍續留在上址，一起
    食用摻有米酒之燒酒雞，並唱歌作樂，彼此間有說有笑，渠
    有交代乙○○已經晚上21時許，不要吵到他人，趕快收一收
    ，之後，渠即離開該處等語相符（原審法院97年1月29日下
    午14時20分審判筆錄第10～13頁）相符。則丙○○於上述時
    間離開，被告乙○○、丁○○2人既仍續留上址，一起食用
    燒酒雞，飲用米酒等之酒類，並唱歌作樂，彼此間復嘻笑無
    異於平常，且被告丁○○亦於原審法院、本院審理中一致供
    稱伊於案發之時確未曾持鐵製鋸子脅迫被告乙○○等語明確
    ，足徵被告乙○○、丁○○2人案發當時並無被告乙○○所
    抗辯之受被告丁○○以暴力脅迫而喪失意思自由以放火之情
    狀，否則被告乙○○斷無可能與被告丁○○在上址繼續飲酒
    唱歌之可能。
  2.又被告丁○○於原審法院審理中以證人身分證稱：伊確定案
    發當日並未持鋸子脅迫乙○○等語（原審法院97年1月29日
    審判筆錄第31頁），於本院審理中亦堅稱伊確未持鐵製鋸子
    脅迫乙○○等語。而被告張文中上揭證述內容，亦核與下列
    證人證稱情節大略相符：
  (1)警員陳瑞茂於原審法院審理中證稱：到場處理時，乙○○並
    未向警方出示或說明，亦未要求警方將伊送醫處理臉上遭受
    丁○○毆打所致之瘀傷等語（原審法院97年2月19日下午14
    時審判筆錄第6頁）。
  (2)丙○○於原審法院審理中證稱：案發當時在現場及警局均未
    看見乙○○身上有傷痕等語（原審法院97年1月29日下午14
    時20分審判筆錄第16頁）。
  (3)警員李嘉揚於本院97年7月31日上午9時審理中證稱：「（問
    ：95年12月15日被告乙○○的警詢筆錄是否你製作的？）是
    的。」、「（問：第2次警詢筆錄也是你製作的？）（請鈞
    院提示第2次警詢筆錄。）（審判長提示警詢卷第14頁第1次
    警詢筆錄與第18頁第2次警詢筆錄）第1次是我做的，第2次
    不是我做的。」、「（問：到現場去取出鋸子是否你帶同被
    告乙○○前往的？）是蘇福益小隊長他們去的，取出鋸子的
    時候我不在場。」、「（問：當天乙○○在警詢筆錄時，是
    否已經坦承他受到被告丁○○的脅迫放火？）是的，他在筆
    錄有提到他是被脅迫才放火的。」、「（問：當時另外被告
    丁○○當時在派出所的狀態有無看到？）當時我是做乙○○
    的筆錄，丁○○是隔離再另一個房間裡，我沒有看到。」、
    「（問：剛才提到你在製作乙○○的筆錄時，你有看到乙○○身上有沒有受傷或是有被脅迫的證據？）當初我沒有注意
    。」、「（問：有無看到他有明顯的受傷？）我不記得了。
    」、「（問：是否乙○○做筆錄時，沒有具體指給你看，丁○○脅迫他放火對他所作的脅迫的傷勢？）是。」、「（問
    被告乙○○的警詢筆錄提到他第1次警詢筆錄提到說是因為
    受到丁○○持鋸子脅迫放火的，如此不是就有主動告訴你們
    說是他們點火的？）剛開始帶回去派出所的時候，製作筆錄
    前，有與他們溝通，【但是他們2人都矢口否認】，【我們
    就是將他們2人隔離之後，交叉比對後，2人所述情節不一致
    ，後來他們才承認的】。」等語。
  (4)警員洪源煙於本院97年7月31日上午9時審理中證稱：「（問
    ：乙○○到派出所後，正式的製作筆錄之前有無與被告乙○○接觸？）我沒有什麼印象了。」、「（問：被告乙○○如
    何陳述火災發生的原因？）我記得他說他們2人在火災現場
    那裡喝酒，2人不知道什麼原因發生爭吵，然後就放火。」
    、「（問：被告乙○○是否有提到他是受到丁○○持鋸子脅
    迫才放火的？）這點有。」、「（問：後來到現場去找鋸子
    你有無去？）沒有。」、「（問：從筆錄看來找到鋸子回來
    ，製作筆錄還是你製作的？）是。」、「（問：乙○○被帶
    回派出所時，有沒有向你求救？）沒有。」、「（問：乙○○受你詢問做筆錄時，他有沒有具體陳述指出他身體哪個部
    位是被丁○○脅迫而受傷或是被丁○○毆打而受傷？）這點
    我忘記了。」、「（問：是否照他說的據實記載的？）是。
    」、「（問：若是筆錄沒有記載是否就是乙○○沒有指出？
    ）對。」等語。
  (5)警員蘇福益於本院97年7月31日上午9時審理中證稱：「（問
    ：95年12月15日你有到火災現場？）有。」、「（問：現場
    情形如何？）當時我去現場已經成災了，我們就去瞭解是如
    何發生的。」、「（問：你到現場時快官所警員是否已經到
    了？）已經到了，他們先到的。」、「（問：有沒有見到被
    害人就是屋主？）屋主是事後見到，我們到現場過一段時間
    後才見到屋主。」、「（問：有沒有與屋主調查？）有瞭解
    他們的損失狀況。」、「（問：屋主有無提到火災發生的原
    因？）印象中沒有。」、「（問：有沒有看到2位被告在現
    場？）我們剛到現場時，還沒有看到2位被告，是過一段時
    間之後才發現他們在現場。」、「（問：你們瞭解的結果與
    乙○○如何說？）我們瞭解之後，他陳述是他放火的，他有
    坦承，但是他有說他所說的事實，不要讓外面那個人知道，
    他陳述他有受到威脅，但是不要讓外面那個人知道。」、「
    （問：這是在製作筆錄之前？）是製作筆錄之前，當時因為
    他的身上有汽油味道，我們已經懷疑他們，所以經過我們開
    導之後他有坦承，但是他有說他所說的事實，不要讓外面那
    個人知道。」、「（問：乙○○經過你們開導，他說他被威
    脅才放火，這個當時他有無具體指出他身上何處的傷是被威
    脅或是毆打造成的？）我也沒有印象他有具體的指出，只是
    說是被外面那個人威脅，至於威脅的過程我們沒有去瞭解，
    是由派出所去瞭解。」、「（問：乙○○在一到派出所時，
    並沒有一開始就向你們求救，說被威脅？）沒有。是我們對
    他開導之後，他才說的。」、「（問：如何開導他？是否有
    提到身上有汽油味道之類的話？）大概就是你身上的汽油味
    道何處來的，為何身上有汽油味道，他就已經有點緊張了，
    我們就對他說若是坦承的話，對於案情也會有幫助。」、「
    （問：有提到乙○○他坦承時說不要讓外面的人知道，你說
    他有點害怕，是否能具體描述？）應該是很緊張，他口頭上
    有說是被外面那個人威脅才會去作這件事情，因為他有坦承
    ，所以詳細的過程我們也沒有去瞭解了。」等語。
  (6)警員陳勝雄於本院97年7月31日上午9時審理中證稱：「（問
    ：有無到火災現場？）有。」、「（問：你是與小隊長一起
    到的？）是。」、「（問：是否有回到快官所瞭解火災發生
    的情形？）是。」、「（問：你瞭解的情形如何？）他們2
    人隔離，我與我們小隊長是在另外一間，小隊長有對疑似嫌
    疑人若是他們放火的話，就要主動告訴警察，談了很久，與
    我們在同一間的嫌疑人就有說他是被迫的，他有承認他被迫
    放火，現場的狀況大概就是如此。」、「（問：是否認的出
    是那位被告？）應該是左邊那位（指乙○○）。」、「（問
    ：被告坦承之後，你們才交給快官所的人製作筆錄？）是，
    在我們與嫌疑人談的時候，快官所員警他們也出出入入的，
    他們也想互相瞭解，他與另1位嫌疑人所講的情況。」、「
    （問：後來你有到現場取出鋸子？）好像有再到現場找鋸子
    ，至於有沒有找到我已經忘記了。」、「（問：乙○○在派
    出所告訴你們他是被脅迫的同時，他有沒有具體指出他身上
    哪個部位有傷是被脅迫被毆打的，有無舉出哪個部位？）這
    部分我比較沒有印象，這事隔太久了。」、「（問：乙○○
    一到派出所剛開始他有向你們求救他被脅迫？）沒有。」等
    語。
  (7)依據上開證人所證述、暨上述被告2人所不爭執之內容，被
    告2人於放火後先至臺中市○○路「全家便利超商」購買啤
    酒飲用後復返回火災現場為警盤查，再經警帶回警局製作筆
    錄前，被告2人分別隔離於不同辦公室，被告乙○○先矢口
    否認伊犯有放火罪嫌，且未曾對承辦警員告稱伊有受被告丁○○如何施以強暴、脅迫致無法抗拒而放火，嗣經承辦警員
    告以伊身上殘留有濃厚汽油味可疑為放火犯嫌時，始對承辦
    警員告稱伊犯下本案放火犯行，惟仍抗辯稱係受被告丁○○
    出言恫嚇、出手毆打、持鐵鋸抵住頸部等強暴、脅迫手段，
    致伊不得不從而放火，更對承辦警員聲稱伊所稱之內容不要
    讓被告丁○○知悉等等；則被告乙○○茍係於火災發生前已
    受被告丁○○以上述強暴、脅迫手段致使無法抗拒而犯下本
    案放火犯行，在被告丁○○同經警帶回警局隔離於不同辦公
    處所時，被告乙○○之生命、身體已無受危害之可能，即大
    可將上開情況詳為供述，惟仍違反常理先為否認犯下本案放
    火罪，後經承辦警員告以客觀證據為人為縱火且涉有重嫌之
    時，再對警坦承犯下本案放火罪，復對承辦警員告以不要讓
    被告丁○○知悉伊所供述內容，欲令被告丁○○無從抗辯之
    地步，在在顯示被告乙○○上開辯解實與一般客觀常理相悖
    ，是否可採，已非無疑。
  3.次查，被告乙○○於上開時、地經警帶回警局後，復返回火
    災現廠找尋伊所抗辯被告丁○○持以施強暴工具之鐵鋸時，
    經警於95年12月15日凌晨3時30分在火災現場拍攝被告乙○○找尋上述鐵鋸之照片2張（警卷第32、33頁），依該相片
    內容所示，被告乙○○之臉頰並無瘀傷，頸部亦無任何鋸齒
    痕跡。
  4.再查被告2人於放火前，係在上址處飲酒作樂等情，業如上
    揭所述，顯見被告2人於放火前並無任何齟齬不快之情狀；
    而被告2人彼此身高、體型相距不遠，業經原審法院於97年1
    月29日當庭勘驗屬實（原審法院97年1月29日下午14時20分
    審判筆錄第23頁），並有照片1張（原審卷(二)第56頁）附卷
    可參，此亦足以堪認被告丁○○欲以一己之力控制被告乙○○之行動自由並非易事。
  5.況查，被告乙○○茍確有遭被告丁○○以上述強暴、脅迫手
    段控制行動而喪失意思決定自由，於本案火災發時之時點即
    下午11時30分許雖屬深夜，惟非地處罕無人煙之荒郊野地，
    當可以大聲呼救或利用潑灑汽油於室內而被告丁○○無法緊
    跟在旁之際趁隙逃跑，惟被告乙○○仍捨上述簡便脫困解救
    之道而不為，復仍騎乘機車搭載抗辯危害伊之生命、身體安
    全之被告丁○○前往臺中市位於臺中市○○路「全家便利商
    店」購買啤酒一同飲用，更係悖於一般常情。
  6.更再參酌被告乙○○於原審法院審理中自承伊2人騎乘機車
    至臺中市○○路「全家便利商店」時係由被告丁○○下車購
    買啤酒等語，如被告乙○○抗辯係遭被告丁○○以上述強暴
    、脅迫致伊喪失意思決定自由而放火，此時，被告乙○○在
    被告丁○○已進入該便利超商，且伊仍完全掌控機車、得以
    安全無虞趁機騎乘機車脫離被告丁○○掌控之情況下，竟未
    藉機向第3人求援、或騎乘機車向鄰近警局報案、或逕行騎
    乘機車離去脫離被告丁○○之控制，更係違於客觀事理。
  7.末者，被告乙○○抗辯伊有遭被告丁○○大力毆打而受有臉
    頰瘀傷云云，除依上述卷附現場相片所示確無其事外，被告
    乙○○就此為有利於己之事證，於警詢中亦未曾向承辦警員
    告知而由承辦警員帶至醫療診所驗傷以求保全證據，事後更
    未自行就醫，亦屬悖於常理。
  8.是依據上開說明，被告乙○○上開抗辯伊係受被告丁○○施
    以上述強暴、脅迫手段，致伊喪失意思決定自由，無法抗拒
    而犯下本案放火罪嫌云云，顯無該情事存在，乃屬事後卸責
    避就之詞，不足以採為被告乙○○有利之認定；被告乙○○
    之選任辯護人此部分辯護意旨亦無可採為被告乙○○有利之
    認定。
  9.至於：
  (1)丙○○於原審法院審理中所證稱：案發後隔天，在火災現場
    之未燃燒樹下有拾獲乙○○所有遺留在地上之行動電話1支
    ，並交還與乙○○（原審法院97年1月29日下午14時20分審
    判筆錄第14頁）等語，然該行動電話或係被告乙○○於火災
    發生後倉忙欲離開火災現場所遺落，仍無可證明係遭被告丁○○所奪取後丟棄。
  (2)林錦周於警詢中雖證稱其於火災發生時有聽到爭吵聲音等語
    （偵查卷第60頁），惟於同次警詢中亦證稱內容為「快一點
    啦！快一點啦！」等語，而所謂「快一點啦！快一點啦！」
    是否為爭執用語尚有疑義；而林錦周於原審法院97年1月29
    日下午14時20分審理中已明確證稱「沒有聽見有人打架的聲
    音」、「沒有聽見有人說如果你不放火，就要打你或要對你
    不利」等語（原審卷(二)第34頁）；是林錦周於警詢中所稱之
    「爭吵聲音」容係其個人之誤認，實非被告2人確有發生爭
    吵情況。
  (3)再者，於火災現場雖扣得被告乙○○所稱之鐵鋸1支，惟查
    丙○○已於原審法院審理中證稱其有發放鐵鋸等之工具各1
    套予被告2人為花圃工作之工具等語，則於火災現場當可發
    現被告乙○○所稱之鐵鋸，此與被告乙○○是否犯有本案放
    火罪亦無直接關連性存在。
  (4)是上揭(1)、(2)、(3)所述內容，尚不足以採為被告乙○○有利
    之認定。
  (六)關於被告丁○○所抗辯火災時已經酒醉，對於放火過程均不
    清楚之抗辯部分。
    此查：
  1.被告丁○○案發後於95年12月15日凌晨3時39分，雖經警方
    以呼氣測試酒精濃度為0.94MG/L等情，此有酒精測定紀錄表
    1紙在卷可參。然被告丁○○於原審法院審理中已自承伊返
    回火災現場前，在臺中市○○路「全家便利超商」處另有飲
    用啤酒等語（原審法院97年1月29日下午14時20分審判筆錄
    ）明確；復參酌上述被告乙○○所供述被告丁○○於由臺中
    市○○路「全家便利超商」處返回火災現場途中，仍知要與
    被告乙○○就火災發生經過串供之情觀之，顯見被告丁○○
    於提議被告乙○○縱火洩憤當時對外界事物之理解及判斷能
    力並非完全喪失一節，允無疑義。
  2.次參以被告丁○○於原審法院審理中另自承於被告乙○○點
    火前，伊未持鐵鋸脅迫乙○○，且伊知悉放火後，有要求乙○○騎乘機車載伊至臺中市○○路「全家便利超商」購買啤
    酒飲用等語，茍被告丁○○確因酒醉而完然喪失意識，理當
    對伊於放火前有無持鋸子脅迫乙○○、放火後告知乙○○騎
    乘機車搭載伊離去火場至臺中市「全家便利超商」購買啤酒
    飲用之前後情節，已全然無法記憶，惟被告丁○○既尚能明
    確陳述伊於放火前並未持鐵鋸脅迫乙○○、放火後尚告知乙○○騎乘機車搭載伊至上述便利商店購買啤酒飲用等前後接
    續過程，是被告丁○○共同參與本案放火之犯罪過程中自未
    至全然喪失意識之程度。另審酌乙○○上開於原審法院審理
    中證稱：與丁○○放火後，共同騎乘機車前往臺中市○○路
    「全家便利超商」時，伊向丁○○表示應返回上揭火場查看
    ，經丁○○應允後，伊與丁○○騎乘機車回上開火場途中，
    丁○○要求就火災發生原因串供一節觀之，如被告丁○○未
    參與本件放火犯行，亦無於返回案發火場途中對乙○○提議
    就放火過承串供之必要。
  3.再查，關於被告丁○○於本案火災發生時之辨識能力部分：
    此經原審法院委託行政院國軍退除役官兵輔導委員會臺中榮
    民總醫院就被告丁○○是否有足以影響意識能力與控制能力
    之精神障礙或其他心理缺陷等生理原因鑑定結果，亦認定「
    (一)丁○○雖有酒癮情形，有腦傷現象，目前智商能力落在輕
    度智能不足範圍內，精神狀態檢查並無異常情形。(二)、根據
    張員之敘述，在95年11月14日和老闆還有朋友喝酒，那時候
    他已經喝到醉了，後來發生的事情自己完全不記得了，對於
    放火的事情，張員表示自己也不知道，因此，張員於放火行
    為當時推估處於病態酩酊狀態，根據臺灣大學精神科教授林
    憲及林信男合著之當代醫學大庫之「精神鑑定」一書145-16
    6頁，病態酩酊乃屬急性酒精中毒的一型，即在酒後因情緒
    激烈變動而突然呈現朦朧狀態，失去對時間、場所、人物之
    辨識能力，其行為與現實脫節，在記憶方面可留有島狀記憶
    ，意即所謂片段記憶障礙。所以個案對於案發當時僅保留部
    分記憶。(三)病態酩酊常留有島狀記憶，亦即張員於放火行為
    時，乃是因為酒精中毒產生之病態酩酊，導致其辨識行為違
    法或依其辨識而行為之能力有顯著減低之情形。」，有該院
    96年12月31日中榮醫企字第0960019341號函檢附之精神鑑定
    報告書1份（原審卷(一)第232、233頁）附卷可參，即該鑑定
    書亦認定被告丁○○於本案放火前之當時飲酒過量而使認知
    、判斷能力已遜於通常情形，亦即陷入精神障礙或心智缺陷
    狀態，而於辨識行為違法之能力與依辨識而行為之自我控制
    能力顯著降低之情事，自屬合於刑法第19條第2項規定之得
    為減輕其刑要件，應依該規定予以減輕其刑，被告丁○○之
    指定辯護人關於此部分之辯護意旨自堪值採認。
  4.至於上開鑑定報告書內鑑定結論之三上段所稱「病態酩酊常
    留有島狀記憶，但精神病理學上仍屬心神喪失之狀態」等語
    ，此與同鑑定結論三下段稱「導致其辨識行為違法或依其辨
    識而行為之能力有顯著降低之情形」即屬精神耗弱之結論不
    符，容係鑑定機關對於合於刑法第19條第1項或第2項構要件
    之誤繕，尚無可採為被告丁○○有利之認定。
  5.另於被告乙○○於為警查獲時實施酒測，血液中殘留酒精濃
    度為0.94mg\l，與被告丁○○經警測定值相同；惟被告乙○○自臺中市○○路「全家便利商店」返回火場後，隨即由承
    辦警員帶回警局製作警詢筆錄，於製作警詢筆錄前對於放火
    犯行一再矢口否認，後於承辦員警告以伊身上殘留有濃厚汽
    油味道時，始坦承有放火行為，惟仍將放火罪責推諉為被告
    丁○○對伊施以上述強暴、脅迫手段，致伊無法抗拒而犯下
    本案放火罪，並央求承辦警員不將伊所抗辯內容告知被告丁○○等等，均如上開所述；再依據人體之體質對於飲酒後酒
    精吸收、排出快慢程度，因個個人體而具一定差異性，酒測
    值相同之情況，與受測者之精神辨識能力是否相同非可等同
    併論，是被告乙○○之酒測值雖與被告丁○○相同，尚無從
    執此推認被告乙○○於本案放火行為當時之精神、意識與被
    告丁○○同處於精神耗弱之程度，併此敘明。
  (七)此外，且有被告乙○○所有，供犯本案放火罪使用之打火機
    1個扣案可資佐證。
  (八)是綜上所述，被告乙○○上開所辯，伊係受被告丁○○施以
    上述強暴、脅迫手段，致伊無法抗拒、喪失自由意識而犯本
    件放火罪、被告丁○○抗辯稱伊對於本案放火犯行已全然無
    記憶等云云，均與本案相關客觀證據不符，純屬被告2人事
    後避就卸責之詞，均不足採信。被告乙○○之選任辯護人、
    被告丁○○之指定辯護人（除精神耗弱應減輕其刑辯護意旨
    部分外）辯護意旨均無可採為被告2人有利之認定。
  (九)本案事證明確，被告2人上開犯行，堪為認定，均應依法予
    以論科。
三(一)按刑法放火罪或失火罪所保障者乃社會法益，其所直接侵害
    之法益，為一般社會之公共安全，雖私人之財產法益亦同時
    受侵害，但既列入公共危險罪章內，自以社會公安之法益為
    重；況放火或失火行為原含有毀損性質，如燒燬現供人使用
    之住宅罪，自係指供人居住房屋之整體而言，應包括墻垣及
    該住宅內所有設備、傢俱、日常生活上之一切用品。故1個
    放火或失火行為，若同時燒燬住宅及該住宅內所有其他物品
    ，無論該其他物品為他人或自己所有，與同時燒燬數犯罪客
    體者之情形不同，均不另成立刑法第175條第1項或第2項放
    火燒燬住宅以外他人或自己所有物罪（最高法院79年臺上字
    第1471號判例要旨參照）；次按放火罪既未遂之區別標準，
    係以目的物獨立燃燒，且足以變更其形體致喪失其效能為依
    據，是放火燒燬現供人使用之住宅罪，如僅室內傢俱燒燬，
    其房屋構成部分及門窗均未喪失效用者，應成立刑法第173
    條第3項、第1項之放火燒燬現供人使用住宅未遂罪；亦即，
    刑法第173條第1項之放火既遂罪，須房屋構成之重要部分已
    燒燬，如僅房屋內之傢俱、物件燒燬，房屋本身尚未達喪失
    其效用之程度，即不能依該條項論罪（最高法院73年度臺上
    字第2238號判決、同院79年度臺上字第2656號判決要旨參照
    ）。依上揭所述，丙○○所有之上揭住宅之現場燒燬之狀況
    ，已延燒造成該住宅建物門窗均已燒燬，電源已跳脫，四周
    木製隔間板受燒後燻黑、碳化、燒細情形嚴重，且地板受燒
    變色等情，業如上述，並造成該房屋構成之重要部分如屋頂
    、樑柱、牆垣燒燬，已達使房屋本身喪失效用之程度，是本
    案應構成放火燒燬現供人使用之住宅既遂罪。是核被告乙○○、丁○○2人所為，均係犯刑法第173條第1項之放火燒燬
    現供人使用之住宅既遂罪。另本件火災雖亦造成丙○○所有
    停放在該住宅處之吉普車、機車、盆景及木製家具、古董等
    物燒燬之情狀，然上揭物品均係停放或擺放在丙○○所有住
    宅即四周圍牆內等情，業據丙○○於原審法院審理中證稱在
    倦，依上述說明，被告2人所犯上揭以1個放火行為同時燒燬
    該住宅內所有其他物品，並不另成立刑法第175條第1項、或
    第2項放火燒燬住宅以外他人或自己所有物罪，附此敘明。
    被告乙○○、丁○○2人就上揭犯行彼此間，互有犯意聯絡
    及行為分擔，均為共同正犯。再查，被告丁○○於本件放火
    時之精神意識與刑法第19條第2項減輕其刑之要件相當，爰
    依該法條規定減輕其刑。另查被告乙○○曾於93年間因公共
    危險案件，經臺灣臺中地方法院於93年9月6日以93年度中交
    簡字第1237號刑事簡易判決判處有期徒刑3月，93年10月4日
    確定，並於93年10月29日易科罰金執行完畢，有臺灣高等法
    院被告前案紀錄表、臺灣彰化地方法院檢察署刑案資料查註
    紀錄表各1份存卷可考，其於有期徒刑之執行完畢，5年內，
    故意再犯本案有期徒刑以上之罪，應依刑法第47條第1項之
    規定，論以累犯，並加重其刑。爰審酌被告乙○○、丁○○
    受雇於他人，不知謹慎勤勉工作，被告丁○○於酒後僅因與
    女友感情不順遂即提議放火洩憤，被告乙○○除未加以阻止
    復共同犯下本案犯行，又被告2人並趁夜間恣意於現供人使
    用之住宅放火，釀成重大災禍，更造成丙○○上揭所述財產
    損失非輕，亦無視他人之生命、財產之安全，嚴重破壞社會
    公共安全秩序，況火勢無情，如引燃大火將波及四鄰，影響
    公共安全甚鉅，犯後2人復未與被害人達成和解賠償被害人
    所受損害，暨被告乙○○犯後猶飾詞卸責，未見悔意，態度
    欠佳，被告丁○○經鑑定智能輕度不足等一切情狀，分別量
    處如主文第2、3項所示之有期徒刑7年6月、4年6月，資以懲
    儆。
  (二)沒收為從刑之一種，依主從不可分之原則，應附隨緊接於主
    刑之下而同時宣告；又共同正犯因相互間利用他人之行為，
    以遂行其犯意之實現，本於責任共同之原則，有關沒收部分
    ，對於共犯間供犯罪所用之物，自均應為沒收之諭知（最高
    法院91年度臺上字第5583號判決要旨參照）。經查，扣案之
    打火機1個，係被告乙○○所有持犯本案犯罪使用之物，業
    據被告乙○○供稱在卷，爰依刑法第38條第1項第2款之規定
    ，併予宣告沒收。至於扣案之汽油桶1個雖亦供本件犯罪使
    用之物，惟係丙○○所有，非屬被告2人所有之物，而扣案
    衣服1件，則係被告乙○○平常穿著之衣物等，分據丙○○
    、被告乙○○分別證稱、供述在卷，另扣案之鐵鋸1支，與
    本案犯罪亦不具有關連性，且均非違禁物，均不予宣告沒收
    。
四、原審判決，以被告2人共同犯本案放火罪，事證明確，並依
    刑事訴訟法第299條第1項前段，刑法第28條、第173條第1項
    、第47條第1項等規定予以論科，復審酌上情，分別量處被
    告2人有期徒刑9年、8年10月等語，雖非無見。惟查：(一)檢
    察官於起訴書內並未指明被告丁○○有何對被告乙○○出言
    恫嚇、出手毆打、及持鐵鋸抵住被告乙○○頸部等之強暴、
    脅迫手段以控制被告乙○○犯下本案放火罪之事實，且依據
    本案卷內相關積極事證，亦無法證明確有該事實存在，此純
    為被告乙○○事後卸責脫罪之辯詞，應無可信，原審判決遽
    以採認，後再認定被告乙○○於受上述強暴、脅迫手段時並
    未喪失意識自由，應有誤認；(二)次以，原審判決認定被告丁○○於犯本案放火罪當時之精神辨識能力已合於刑法第19條
    第2項規定減輕其刑之要件，復認被告丁○○之犯罪係同法
    第19條第3項規定不得減輕其刑之情況，不為減輕其刑等語
    ；惟按刑法第19條第3項之原因自由行為，係指行為人在精
    神、心智正常，具備完全責任能力時，本即有犯罪故意，並
    為利用以之犯罪，故意使自己陷入精神障礙或心智缺陷狀態
    ，而於辨識行為違法之能力與依辨識而行為之自我控制能力
    欠缺或顯著降低，已不具備完全責任能力之際，實行該犯罪
    行為；或已有犯罪故意後，偶因過失陷入精神障礙或心智缺
    陷狀態時，果為該犯罪；甚或無犯罪故意，但對客觀上應注
    意並能注意或可能預見之犯罪，主觀上卻疏未注意或確信其
    不發生，嗣於故意或因有認識、無認識之過失，自陷於精神
    障礙或心智缺陷狀態之際，發生該犯罪行為者，俱屬之。故
    原因自由行為之行為人，在具有完全刑事責任能力之原因行
    為時，既對構成犯罪之事實，具有故意或能預見其發生，即
    有不自陷於精神障礙、心智缺陷狀態及不為犯罪之期待可能
    性，竟仍基於犯罪之故意，或對應注意並能注意，或能預見
    之犯罪事實，於故意或因過失等可歸責於行為人之原因，自
    陷於精神障礙或心智缺陷狀態，致發生犯罪行為者，自應與
    精神、心智正常狀態下之犯罪行為同其處罰。是原因自由行
    為之行為人，於精神、心智狀態正常之原因行為階段，即須
    對犯罪事實具有故意或應注意並能注意或可得預見，始符合
    犯罪行為人須於行為時具有責任能力方加以處罰之原則；依
    刑法第19條規定，刑事責任能力，係指行為人犯罪當時，理
    解法律規範，辨識行為違法之意識能力，與依其辨識而為行
    為之控制能力。行為人是否有足以影響意識能力與控制能力
    之精神障礙或其他心理缺陷等生理原因，因事涉醫療專業，
    固應委諸於醫學專家之鑑定，然該等生理原因之存在，是否
    致使行為人意識能力與控制能力欠缺或顯著減低之心理結果
    ，係依犯罪行為時狀態定之，故應由法院依調查證據之結果
    ，加以判斷（最高法院96年度臺上字第6368號判決要旨參照
    ）；而本案放火前，被告丁○○、乙○○、及丙○○等人曾
    一同在火警地點食用燒酒雞、飲用酒類，唱歌作樂，並無異
    狀，後於丙○○離開後，因被告丁○○撥打行動電話予其女
    友後，其女友拒絕接聽，乃認自身感情不順遂，心情不佳等
    節，業據被告丁○○供稱在卷，復據被告乙○○證稱無誤，
    則被告丁○○起意放火顯非於飲酒之前，即上述被告等人同
    為飲酒之前應無放火之意，應屬明確，再被告丁○○前除犯
    妨害自由罪經法院判處拘役40日外，亦無其他犯罪紀錄，此
    有臺灣高等法院被告全國前案紀錄表在卷可憑，原審判決所
    稱被告丁○○得以預見於酒後易有犯罪不當行為等，應屬無
    憑，是被告丁○○於本案案發前之飲酒行為，應與刑法第19
    條第3項規定之不得減輕其刑之規定不符，原審判決引用刑
    法第19條第3項規定認定被告丁○○因其上述飲酒行為致不
    應減輕其刑等語，亦屬有誤；被告乙○○以伊受被告丁○○
    施以上述強暴、脅迫手段，致完全喪失自由意志，無犯罪故
    意，不應構成犯罪為由，被告丁○○以伊於放火時全然無意
    識為由提起上訴均無可採，為無理由，惟查原審判決既有上
    開疏誤之處，自應由本院將原審判決予以撤銷，另為適當之
    判決。
據上論結，應依刑事訴訟法第369條第1項前段、第364條、第299
條第1項前段，刑法第28條、第173條第1項、第47條第1項、第19
條第2項、第38條第1項第2款，判決如主文。
本案經檢察官甲○○到庭執行職務。
中    華    民    國    97    年    8     月    14    日
            刑事第三庭    審判長法  官  王  增  瑜
                                法  官  蔡  紹  良
                                法  官  梁  堯  銘
上列正本證明與原本無異。
如不服本判決應於收受送達後10日內向本院提出上訴狀，其未敘
述上訴之理由者並得於提起上訴後10日內向本院補提理由書（均
須按他造當事人之人數附繕本）。
                                書記官  陳  麗  玉
中    華    民    國    97    年    8     月    14    日


司法院資訊處製作；財團法人民間司法改革基金會備份。
